【裁判字號】    95,上易,988
【裁判日期】    950726
【裁判案由】    詐欺
【裁判全文】
臺灣高等法院刑事判決                 95年度上易字第988號
上  訴  人  臺灣新竹地方法院檢察署檢察官
被      告  乙○○
上列上訴人因被告詐欺案件，不服臺灣新竹地方法院94年度易字
第118號，中華民國95年4月17日第一審判決（起訴案號：臺灣新
竹地方法院檢察署92年度偵續一字第13號），提起上訴，本院判
決如下：
    主  文
上訴駁回。
    理  由
一、公訴意旨略以：被告乙○○經營竹昌水電工程行，從事水電
    工程業務，因員工劉首宏於民國87年6月8日，在苗栗縣頭份
    鎮工地施工時不慎意外死亡，遂與劉首宏父母達成和解，需
    給付新台幣（下同）220萬元，作為撫恤金、慰問金及殯葬
    費用，遂向新竹縣竹北市農會同額貸款支付上開債務，貸款
    金額分期償還，惟迄今仍積欠新竹縣竹北市農會200餘萬元
    ，詎其明知自己已無資力，無法承接各項建築工程，竟意圖
    為自己不法之所有，並基於概括之犯意，自89年7月間起至9
    0年1月間止，前往新竹縣竹北市○○○路93號，連續向甲○
    ○○材料有限公司（下稱昇達公司）訂購水電材料，刻意隱
    瞞無欲付款之企圖，而向昇達公司負責人章培良誆稱：竹昌
    水電行生意興隆，需大量採購各種水電材料，並願以月結票
    期三個月之支票按月付款等語。章培良因與被告之兄長張國
    基有生意往來已久，誤信被告諉稱與張國基合夥，能給付貨
    款，遂提供材料，至新竹縣竹北市○○○○街、光明六路、
    縣政二十一街一帶等處工地，施作水電工程，總工程款為30
    0多萬元。其間工程陸續施作、完工，被告不斷向業主羅世
    恭請款達300多萬元，竟向章培良推稱業主尚未支付工程款
    ，而拒絕交付貨款，其積欠價款累積達119萬餘元，其間被
    告固曾支付發票日為：89年10月30日、89年11月30日，票號
    為：AA0000000、AA0000000號，面額分別為：28萬、273300
    元之支票2紙以支付前述部分貨款，惟上開支票屆期經昇達
    公司向銀行提示，均遭退票，嗣經章培良屢次催討貨款，被
    告竟諉稱在外工地有好幾處，俟陸續可以請領工程款之時，
    再行給付積欠之材料貨款等語，章培良慮及倘不繼續出貨，
    被告工程無法完工，將無法取得應得工程款，而繼續供貨。
    迨90年5月間被告逃逸大陸，章培良屢次催討貨款，均無所
    獲，至此始知受騙，因認被告涉有刑法第339條第1項之詐欺
    取財罪嫌云云。
二、按犯罪事實應依證據認定之，無證據不得認定犯罪事實；不
    能證明被告犯罪者，應諭知無罪之判決，刑事訴訟法第154
    條第2項、第301條第1項定有明文。又認定犯罪事實須憑證
    據，為刑事訴訟法所明定，故被告犯罪嫌疑，經審理事實之
    法院，以盡其調查職責，仍不能發現確實之證據足資證明時
    ，自應依法為無罪判決。且事實之認定，應憑證據，如未能
    發現相當證據，或證據不足以證明，自不能以推測或擬制之
    方法，以為裁判基礎。（最高法院20年上字第893號、40年
    台上字第86號分別著有判例可資參照）。再刑法第339條第1
    項詐欺罪之成立，以意圖為自己或第三人不法所有，以詐術
    使人將本人或第三人之物交付為要件，所謂以詐術使人交付
    ，必須被詐欺人因其詐術而陷於錯誤，若其所用方法不能認
    為詐術，亦不致使人陷於錯誤，即不構成該罪（最高法院46
    年台上字第260號判例可資參照）。
三、公訴人認被告涉犯詐欺罪嫌，無非係以上揭事實業據告訴人
    指訴綦詳及證人羅世恭於偵查中之證述，並有支票、退票理
    由單、銷貨統計表、被告向竹北市農會貸款220萬元之相關
    資料及被告遠赴大陸之入出境資料等在卷為憑為其主要論據
    。惟訊據被告乙○○固坦承積欠昇達公司水電材料費用達
    119萬餘元尚未清償，惟堅決否認有何詐欺犯行，辯稱：渠
    自84年間起即與昇達公司有交易往來，且均係以其個人名義
    支票付款，從不曾與其兄張國基合夥，其雖向羅世恭請款，
    但係分期請領，尚須支付工人薪資及材料錢，且因其另有工
    程款被倒帳而未能收取，週轉不靈始會積欠昇達公司材料錢
    ，其因信用破產，在台灣無法接到工作，始到大陸謀出路等
    語。
四、經查：
(一)告訴人即昇達公司負責人章培良於檢察官偵查中陳稱：被告
    係自84年間起即向告訴人昇達公司訂購水電材料，均係以開
    票方式支付材料款，於89年10月以前之支票均有兌現，自89
    年10月間開始退票起共累積貨款達119萬餘元，至於被告退
    票後仍同意陸續出貨，係因被告先前有開票，又說與其兄合
    夥，如不再賣材料給他，被告即無法完工，就無法取得貨款
    等語（見91年度發查字第13號偵查卷第42頁、第6頁），於
    原審亦陳稱：昇達公司與被告交易之金額每月大約10多萬元
    ，最多約20、30萬元，89年7、8、9月每月之交易金額約20
    、30萬元，89年10月30日期之支票係被告於同年8月間開立
    ，因7月結帳、8月開票，票期3個月，89年11月30日期之支
    票係8月的貨款，8月結帳、9月開票，票期3個月，自與被告
    交易以來，或由被告本人、或由其工地師傅打電話訂貨，昇
    達公司送貨至工地、或由被告、師傅自行至昇達公司訂貨並
    自行取貨等語，足認被告自84年間起即與昇達公司交易，其
    付款方式均係採月結並開立3個月之遠期支票，且於89年10
    月以前之票款均已兌現。本件被告自89年7月間起至90年1月
    間止向昇達公司訂購水電材料，亦係循此方式辦理，尚難認
    被告於89年8月間簽發同年10月30日期之支票時已預知將於
    10月份退票之情事，自屬無法證明被告有意圖為自己不法之
    所有，實施詐欺之行為。況被告退票後，昇達公司仍願繼續
    出貨予被告係為使被告能夠完工而向被告收取貨款，已如前
    述，亦難謂昇達公司有陷於錯誤之可言。告訴人於本院時雖
    具狀指稱：被告與告訴人於89年6月以前之交易均係以小額
    現買現結之方式交易，嗣於89年7月開始因告訴人對被告產
    生信賴，始改以每月結帳，帳款開立3個月支票支應，詎被
    告第一次所簽發之支票即遭退票，顯見其係在付款方式改變
    後，即自始無給付貨款之意思，自有詐欺之犯意云云，但與
    告訴人於於檢察官偵查中陳稱不符，且未提出任何證據以供
    本院查證，自難僅憑告訴人事後空言，即遽採為不利被告之
    認定。
(二)被告固曾於87年間因其工人在工地意外死亡而竹北市農會貸
    款220萬元以資支應工人之撫恤金、慰問金及殯葬費用，迄
    今仍積欠竹北市農會200餘萬元，惟被告向竹北市農會貸得
    220萬元支付上開工人之撫恤金、慰問金及殯葬費用，迄今
    均按期繳付本息，有新竹縣竹北市農會94年5月30日北農信
    字第940329號函附卷可稽，是其債信尚非不良。又以今日社
    會之經濟發展規模，各行各業向金融機構貸款者比比皆是，
    倘認凡向金融機構貸款之貸款人即屬無資力而不應有任何經
    濟活動，此舉無異阻斷整個社會之經濟發展，亦與金融機構
    之存在目的背道而馳。本件被告在正常繳付本息之情況下，
    延續以前與昇達公司之交易模式來承接各項建築工地之水電
    工程，無非希冀藉此賺得工程款以支應貸款等各項費用，此
    亦符合社會正常之經濟活動，要難謂其在有貸款負擔情況之
    下與他人交易遽認有何不法所有意圖，公訴人認被告向銀行
    貸款後應知悉自己並無資力，無法承接各項建築工程，乃認
    被告應有不法所有之意圖云云，尚嫌無據。
(三)公訴人雖又指稱被告於89年10月間向羅世恭領取工程款約30
    0萬元後並未支付貨款予昇達公司，足認被告確有詐欺之嫌
    疑云云，但查證人羅世恭固於偵查中證稱：被告向其承包之
    2個工地之水電工程，第1個工程「縣府龍庭」有完工，且已
    領取全部之工程款250萬元，是89年10月份以後領取工程款
    ，第2個工程「光明六路底」約有幾十萬元，並未完工，僅
    做好約6成，因被告所僱用之師傅做錯很多，都得重做，後
    來即協調其他包商接手，尾款即給後來承包之包商等語（見
    92年度偵續字第38號偵查卷宗第35、36頁），惟其於原審時
    證稱：被告向其承包之2個工地水電工程是先做完第1個工地
    之工程才做第2個工地之工程，第1個工地之工程款係依工作
    進度領取，每施作完1層樓之水電工程即付款1次等語，且參
    酌證人羅世恭於庭後提出之支付予被告工程款之支票明細紀
    錄，羅世恭用以支付第1個工程「縣府龍庭」工程款之支票
    發票日係於88年11月間、89年1月間，用以支付第2個工程「
    光明六路底」工程款，係於89年4月間共支付3張支票合計票
    款30萬元予被告，是依證人羅世恭於原審之證述、支票明細
    紀錄，被告並非於89年10月份以後一次領取250萬元之工程
    款，而係依施工進度領取，且被告之退票紀錄係於89年10
    底開始，已如前述，足認被告於向證人羅世恭領取第1個工
    程「縣府龍庭」及第2個工程「光明六路底」之工程款，被
    告亦已如期給付貨款予昇達公司，並無公訴人所指被告於89
    年10月間向證人羅世恭領取工程款約300萬元，卻未支付貨
    款予昇達公司之情事，公訴人執此爭辯，顯屬無據。又告訴
    人於本院時具狀指稱：被告當時除證人羅世恭之工程外，尚
    有其他工程收入，卻未支付告訴人分文之材料費，亦足證被
    告即無之付貨款之意願，然被告當時並無積欠告訴人材料費
    ，已如前述，告訴人執此爭辯，亦屬無據。至前開證人羅世
    恭所提出之支票明細紀錄，證人羅世恭雖曾於90年2月至4月
    間尚支付4紙支票合計票款52萬元予被告，被告卻未以之支
    付貨款予昇達公司，然被告身為承包商，其取得工程款後，
    尚須支付工人之薪資、材料款以及前開向銀行貸款之利息，
    是被告縱使曾於90年2月至4月間向證人羅世恭收取4紙支票
    合計票款52萬元，卻未以之支付貨款予昇達公司，亦與常情
    無違，尚不得執此遽認被告有何不法所有之詐騙意圖。
(四)公訴人雖另以昇達公司係誤信被告佯稱與被告之兄張國基合
    夥施工而誤認被告應能給付貨款云云，惟被告堅決否認曾告
    知章培良有關與張國基合夥一事，且證人張國基於原審時證
    稱：其雖協助被告經營竹昌水電行，但並非與被告合夥，僅
    係於被告一時找不到工人時會去幫忙配管，被告亦須支付其
    薪資1天2100元，未曾告知章培良其與被告有合夥關係等語
    ，證人即被告工地師傅溫世宏亦於原審時證稱：竹昌水電行
    之負責人係被告，張國基和其一樣，都是工地的師傅等語，
    另告訴人於原審時亦證稱：並不清楚張國基是個人開水電行
    還是和被告一起開水電行，被告並未表明張國基和被告是合
    夥等語，是被告既未告知章培良關於其與張國基有無合夥一
    事，則公訴人認昇達公司係因誤信被告與其兄張國基合夥足
    以給付貨款乃陷於錯誤云云，即非實在，自不足採為認定事
    實之基礎。
(五)公訴人再以被告自承於退票後尚能領取之保固款及工程款僅
    有50萬元，顯已不足以支付開立予昇達公司之上開支票票款
    ，仍繼續向昇達公司叫貨，顯有不法所有意圖云云，但證人
    即被告工地師傅劉炫綱於原審時證稱：其於88、89年間陸續
    幫被告工作，因其係工頭，負責向昇達公司拿取材料，所拿
    之材料均用於工地，並未挪用至其他工地，90年1月間其離
    開工地前，並無大量進貨之情形等語，證人即被告工地師傅
    溫世宏於原審亦證稱：被告後來並無大量進貨之情形，且參
    以告訴人前開供述：昇達公司與被告交易之金額每月大約10
    多萬元，最多約20、30萬元，89年7、8、9月每月之交易金
    額約20、30萬元等語，足認被告自89年7月間起仍循以往與
    昇達公司交易模式與告訴人交易，且所訂購水電材料之數量
    與以前各月所訂購之水電材料數量相較並無明顯增加，且被
    告應支付予工地師傅之薪資均已給付，亦據證人溫世宏、劉
    炫綱於原審時證述在卷，可見被告在此期間內，均係正常經
    營，並無在退票以前大量進貨之情形，公訴人認被告自89年
    7月間起向昇達公司大量進貨，顯與事實不符。至告訴人認
    被告利用告訴人之材料完成他人之工程卻未支付材料費用與
    告訴人，顯係以正常經營隱藏詐欺意圖，自不能以被告購買
    之數量一往如昔，即遽認被告無詐欺之意圖云云，被告雖承
    包工程所能獲得之工程款未能支付全部之人事、材料費用，
    但被告乃正常經營其原有之事業，並無異於以往之模式，要
    難徒以被告所能領得之工程款無法支應開立予昇達公司之票
    款而仍持續進貨即認被告涉有詐欺犯行，告訴人執此爭辯，
    亦屬無據。
(六)此外，復查無其積極證據足資認定被告涉有詐欺取財之犯行
    ，自屬不能證明被告犯罪。
五、原審因予諭知被告無罪之判決，經核並無違誤，公訴人循告
    訴人上訴意旨，仍執陳詞，指摘原判決不當，為無理由，應
    予駁回。
據上論斷，應依刑事訴訟法第368條，判決如主文。
本案經檢察官周誠南到庭執行職務。
中    華    民    國    95    年    7    月    26    日
                  刑事第四庭審判長法  官  蔡秀雄
                                  法  官  沈宜生
                                  法  官  黃金富
以上正本證明與原本無異。
不得上訴。
                                  書記官  林淑玉
中    華    民    國    95    年    7     月    27    日


司法院資訊處製作；財團法人民間司法改革基金會備份。
